臺灣高等法院刑事判決　　　　　　　　 96年度上易字第297號
上　訴　人
即　被　告　甲○○
選任辯護人　姜明遠律師
上列上訴人因詐欺案件，不服臺灣臺北地方法院95年度易字第18
46號，中華民國96年1月4日第一審判決（起訴案號：臺灣臺北地
方法院檢察署94年度偵字第12696 號），提起上訴，本院判決如
下：
    主  文
上訴駁回。
    事  實
一、甲○○因積欠乙○○、塗招治夫婦新台幣（下同）82萬6千3
    百元之鉅額債務，竟基於意圖為自己不法所有之概括犯意，
    先利用塗招治友人朱黃鳴燕在民國91年5月5日召集民間互助
    會之機會，向朱黃鳴燕詐稱：願以「阿香」名義，參加朱黃
    鳴燕為會首所召集之互助會（詳如附表編號一之互助會，下
    稱「第一會」），所標得之會金將優先返還積欠乙○○、塗
    招治夫婦之債務，嗣後則將至日本賺錢按月繳付互助會每月
    之會款，致使朱黃鳴燕陷於錯誤，同意甲○○以「阿香」名
    義，參加「第一會」為會員，並任由甲○○於91年6月5日第
    一次標會，即順利得標而由朱黃鳴燕交付互助會之會金新台
    幣30萬元得逞（惟甲○○於取得會金後，並未依約清償乙○
    ○、塗招治2人債務）。嗣經乙○○、塗招治2人向其催討，
    甲○○乃承前揭犯意，復利用塗招治另一友人廖藍秀娥在同
    年7月5日亦將召集民間互助會之機會，向廖藍秀娥及塗招治
    佯稱：願以「甲○○」名義參加廖藍秀娥召集之互助會2 會
    （詳如附表編號二之互助會，下稱「第二會」），並同意由
    塗招治代表出面標取會金，供以清償積欠塗招治之債務，嗣
    後由甲○○本人按月繳付互助會每月之會款，致使廖藍秀娥
    陷於錯誤，同意甲○○參加第二會為會員，並入會2 會，由
    不知情之塗招治（誤以為甲○○確有繳納會款之真意）於同
    年8月5日、9月5日依約以「甲○○」名義標會取得會金。孰
    知甲○○於同年10月起即避不見面，並拒絕繳納上開二互助
    會之死會會款。
二、案經臺北市政府警察局文山第一分局報告臺灣臺北地方法院
    檢察署檢察官偵查起訴。
    理  由
一、有關證據能力之爭執：
（一）告發人乙○○、證人塗招治2 人之警詢筆錄：
      按「被告以外之人於審判外之言詞或書面陳述，除法律有
      規定者外，不得作為證據」，刑事訴訟法第159條第1項定
      有明文。本件告發人乙○○、證人塗招治2 人之警訊筆錄
      ，既係法院審判外之陳述，且該2 人嗣後於原審審理中已
      經以證人身分進行詰問，依其審判中之陳述與警訊之筆錄
      內容相比較，並無同法第159-2 條所列「具有較可信之特
      別情況，且為證明犯罪事實存否所必要」之情形，上開警
      訊筆錄，被告爭執無證據能力部分為有理由，不得作為本
      件審判之基礎。
（二）互助會單二紙影本：
      經查卷附之互助會單2 紙，分別由會首朱黃鳴燕、廖藍秀
      娥所制作，業據證人朱黃鳴燕、廖藍秀娥於審理中證述屬
      實，且經比對證人陳潘桂蘭證述內容，堪證該互助會單確
      為真實無訛，被告雖主張該部分無證據能力，然並未指出
      該文書何處虛偽不實或具體指證有何偽造、變造之情形，
      因認該文書有證據能力。
二、實體部分：
（一）訊據被告甲○○矢口否認有詐欺犯行，辯稱：伊確因簽賭
      六合彩而積欠乙○○、塗招治2 人債務達82萬6千3百元，
      惟並未參加朱黃鳴燕、廖藍秀娥2 人所召集之互助會，既
      未前往投標，亦未取得任何標金。本件互助會之名單應是
      告訴人自行編造，或是告訴人擅自以被告的名義參加互助
      會，甚至這二個會根本不存在云云。
（二）本院查：
    (一)被告藉口清償乙○○、塗招治夫婦之債務，乃利用塗招治
      友人朱黃鳴燕、廖藍秀娥2人召集互助會之機會，透過塗
      招治居間介紹、保證，從而先後取得第一會之會金30 萬
      元供作己用；而第二會雖由塗招治取得互助會金，然被告
      亦未遵守然諾，始終未曾繳納上開二互助會每月應支付之
      會款，致該二會之會首嗣後均轉而要求塗招治按月支付會
      款等情，均據證人即告發人乙○○與證人塗招治2 人在原
      審供、證明確。
    (二)證人朱黃鳴燕在原審審理中具結證稱：伊本來並不認識被
      告，是塗招治介紹加入。被告的頭期款並未繳納，但在第
      一會確有投標並得標。被告標會時有親自到場，乙○○、
      塗招治也都有去，其他還有好幾個人亦在場均看到被告到
      伊家標會。事後伊收好會金，也有親自送至塗招治所開設
      之文具店內交給被告甲○○30萬元，因為是外標，沒有先
      扣利息。被告死會會款沒有繳，均是塗招治來繳，因為被
      告是證人塗招治找的，所以伊只有找塗招治要錢，因為伊
      自始即不認識被告等語。
    (三)證人廖藍秀娥證稱：伊與被告本是鄰居，早期作保險時，
      被告亦是伊的客戶，早期被告也有參加伊互助會，但有積
      欠會款之紀錄。91年7 月間召集互助會時，被告在塗招治
      店內，當時伊問塗招治是否要參加，證人塗招治即說他自
      己要跟二會，也叫被告要跟二會，標得錢來還證人塗招治
      ，結果被告當場也表示同意。伊本來不願意讓被告跟會，
      因為前一會被告還欠伊一萬元，伊即說如果被告之後不繳
      ，就要證人塗招治負責，證人塗招治也說好。後來被告標
      到會，會金伊就直接交給塗招治。該互助會是外標，第一
      次之會金是40萬元，但是因為有追加3個會，後來又補了6
      萬元給塗招治，第二會則給了42萬5000元。至於被告並沒
      有交首會的錢，是在標第一會時，直接從得標金裡面扣掉
      首會的會錢及之前欠伊的1 萬元。被告確有說要標會來還
      塗招治，所以伊就針對證人塗招治，收錢也是跟塗招治收
      ，塗招治有埋怨說被告沒有給他會錢，但伊認為那是他們
      2人間的事等語。
    (四)證人陳潘桂蘭（於「第一會」以女兒陳薏琦名義參加）證
      稱：伊不認識「阿香」，但是標會的時候，有看過她。是
      在朱黃鳴燕家，那天為6月5日，伊有去，被告也有跟塗招
      治一起去。被告當天還有寫標單3000元並得標。因為當天
      在場的的人大部分都彼此認識，不認識只有少數幾個人。
      當天伊也有寫標單，本來還想說沒有人標，結果被告是寫
       3千元，伊還想怎麼這麼高。伊之所以對被告印象比較深
      ，是因為被告標到會時，當場還說很便宜，顯得很高興，
      說可以去日本了。另一次是在證人乙○○店裡，當天伊跟
      朱黃鳴燕一起去買菜，有聽見朱黃鳴燕說要到乙○○店裡
      給阿香會錢，伊就跟朱黃鳴燕一起走過去。交錢的情形雖
      無看到，然有聽朱黃鳴燕說要將錢交給阿香等語。
（三）綜合上述證人之指訴，均證稱被告有參加上開「第一會」
      與「第二會」之互助會，且依朱黃鳴燕、廖藍秀娥、陳潘
      桂蘭3 人所證情節，亦均與本件告發人乙○○與證人塗招
      治供證內容相符。而證人陳潘桂蘭原審到庭為證時，被告
      與辯護人為防止有誤認之虞，亦經當庭徵得審判長之許可
      後，由被告與預先覓得之案外人併坐，經審判長諭命陳潘
      桂蘭當庭指認，亦由證人陳潘桂蘭明白指認被告，即為當
      年到場參加標會之人無誤，益徵證人陳潘桂蘭所證內容，
      均屬可信。按告發人乙○○與證人塗招治2 人，與被告間
      固有債務關係，惟證人朱黃鳴燕、廖藍秀娥、陳潘桂蘭3
      人，則與被告間全無夙怨，若非被告確有參與各該互助會
      之事實，則上開朱黃鳴燕等人何有甘冒偽證刑責之風險，
      故意捏造事實入被告於罪之理？尤以本件之互助會，以「
      第一會」而言，連會首在內有31人；「第二會」則連會首
      在內更高達40餘人，關係人相當眾多，若該二互助會原未
      存在，證人又何有可能甘冒此大不韙而掩人耳目？況上有
      被告名義之互助會單，亦應為多年前即已製作完成，並非
      臨訟編造，是證人又焉有可能甘為第三人間之民事糾紛，
      而故意偽造文書？據上足證，被告所辯，伊完全未參加上
      開互助會云云，與事實不符，所辯洵無足採。
（四）本件既有互助會單為證，復經告發人乙○○指訴歷歷，經
      核與證人塗招治、朱黃鳴燕、廖藍秀娥、陳潘桂蘭等人所
      證情節相符，復有被告開具之本票7 紙附卷可稽，事證明
      確，被告犯行洵堪認定。
三、論罪科刑之理由：
（一）新舊法比較：
      按被告行為後，刑法已於94年2月2日修正公布，於95 年7
      月1日施行。依修正後刑法第2條第1 項規定：「行為後法
      律有變更者，適用行為時之法律，但行為後之法律有利於
      行為人者，適用最有利於行為人之法律」，而刑法修正後
      已刪除連續犯之規定，惟依舊法，被告連續數行為而犯同
      一罪名者，以一罪論。若依新法，其於數犯罪行為之情形
      ，即應依刑法第51條之規定予以分論併罰。經比較新、舊
      法之結果，應以被告行為時之舊法較有利於被告，故本件
      應適用修正前之刑法予以論罪，併此敘明。
（二）原審核被告並無參加互助會之真意，且自始即無意按期繳
      納每月應支付之會款，卻先後參加朱黃鳴燕、廖藍秀娥所
      召集之互助會，並先取得朱黃鳴燕之互助會金30萬元供為
      己用；嗣又利用塗招治取得廖藍秀娥所支付之會金80餘萬
      元，佯稱清償積欠塗招治之債務，惟上開二互助會，竟均
      於取得會金後拒不付款，致會首朱黃鳴燕、廖藍秀娥均求
      償無門，迫不得已而轉向塗招治取償，核其所為，係犯刑
      法第339條第1項之詐欺罪。被告利用原無詐欺故意之塗招
      治，以被告名義參加第二會，並標得會金取得廖藍秀娥先
      後交付之46萬元及42萬5000元，就此部分之犯行，構成間
      接正犯。被告先後數行為，其時間緊接、手法相同，顯係
      出於概括之犯意為之，為連續犯，應依修正前之刑法第56
      條規定，以一罪論並加重其刑。爰審酌其犯罪之動機、目
      的、手段與矢口否認犯行之態度、並無悛悔之意等一切情
      狀，適用刑法第2條第1項、（修正前）刑法第56條、第33
       9條第1項、罰金罰鍰提高標準條例第1條前段，判決甲○
      ○連續意圖為自己不法之所有，以詐術使人將本人之物交
      付，處有期徒刑捌月。其認事用法，核無違誤。被告上訴
      意旨，仍執陳詞，指摘原判決不當，為無理由，應予駁回
      。
據上論斷，應依刑事訴訟法第368 條，判決如主文。
本案經檢察官郭啟東到庭執行職務。
中　　華　　民　　國　　96　　年　　5 　　月　　31　　日
　　　　　　　　　刑事第八庭審判長法　官  鄭文肅
  　　　　　　　　　　　　　　    法　官  蔡光治
　　　　　 　 　　　　　　　　　　法　官  陳貽男
以上正本證明與原本無異。
不得上訴。
                                  書記官  王泰元
中　　華　　民　　國　　96　　年　　5 　　月　　31　　日
 附表：本案被告參加之互助會：
 ┌──┬────┬───────┬────────┬──────┬──────┬──────┬────────┐
 │編號│ 會 首  │   會金       │     標息       │會期起迄日  │會員(含會首)│ 得標日期   │ 詐騙標金       │
 ├──┼────┼───────┼────────┼──────┼──────┼──────┼────────┤
 │    │        │              │                │91年5月5日  │            │            │                │
 │ 一 │朱黃鳴燕│  1萬元       │1,000元（外標） │   起至     │  31會      │91年6月5日  │10,000*29+11,000│
 │    │        │              │                │93年11月5日 │            │  3,000元   │=30萬1,000元    │
 │    │        │              │                │            │            │            │                │
 ├──┼────┼───────┼────────┼──────┼──────┼──────┼────────┤
 │    │        │              │                │            │            │91年8月5日  │20,000*23+22,000│
 │    │        │              │                │91年7月5日  │            │   5,000元  │=48萬2,000元    │
 │ 二 │廖藍秀娥│  2萬元       │2,000元（外標） │   起至     │  25會      │            │                │
 │    │        │              │                │93年7月5日  │            │91年9月5日  │20,000*22+4,4000│
 │    │        │              │                │            │            │   5,000元  │=48萬4,000元    │
 │    │        │              │                │            │            │            │                │
 └──┴────┴───────┴────────┴──────┴──────┴──────┴────────┘
附錄：本案論罪科刑法條全文
中華民國刑法第339條
（普通詐欺罪）
意圖為自己或第三人不法之所有，以詐術使人將本人或第三人之
物交付者，處5年以下有期徒刑、拘役或科或併科1千元以下罰金
。
以前項方法得財產上不法之利益或使第三人得之者，亦同。
前二項之未遂犯罰之。
